【裁判字號】    92,上易,380
【裁判日期】    920819
【裁判案由】    給付工程款
【裁判全文】
臺灣高等法院民事判決                            九十二年度上易字第三八０號
    上  訴  人  崙暉企業有限公司
    法定代理人  廖酥芬
    訴訟代理人  林美娥
    被上訴人    立山營造事業股份有限公司
    法定代理人  李龍能
    訴訟代理人  楊商江律師
右當事人間請求給付工程款事件，上訴人對於中華民國九十二年三月七日台灣台北地
方法院九十一年度訴字第三六三四號第一審判決提起上訴，本院判決如左：
    主      文
上訴駁回。
第二審訴訟費用由上訴人負擔。
    事      實
甲、上訴人方面：
一、聲明：(一)原判決廢棄。
          (二)被上訴人應給付上訴人新台幣（下同）一百二十一萬一千五百七十七元
            及自支付命令送達之翌日起，至清償日止，按年息百分之五計算之利息
            。
二、陳述：除與原判決記載相同部分，予以引用外，並補稱略以：
    (一)被上訴人承攬「集美國小八十八年度第二期校舍新建工程」，而訴外人顏伯卿
      表示其為被上訴人公司之代理人，將該工程中之屋頂防水工程及地下室停車場
      耐磨地坪工程（下稱系爭工程）轉交予上訴人承作。
    (二)被上訴人於完工後曾會同業主台北縣三重市集美國民小學（下稱集美國小）人
      員驗收，訴外人顏伯卿嗣後亦將上訴人所開立之統一發票四紙，交付被上訴人
      申報稅捐，被上訴人明知顏伯卿向上訴人表示為其代理人，並同意以上訴人所
      開立之統一發票申報稅捐，依民法第一百六十九條之規定，自應負授權人責任
      。
    (三)依系爭「合作協議書」可知，被上訴人與訴外人正昇營造廠有限公司（下稱正
      昇公司）法定代理人顏伯卿間為「共同合作承攬集美國小第二期新建工程」之
      關係，而訴外人顏伯卿表見出其為被上訴人公司之代理人之外觀，被上訴人自
      應負授權人責任。
    (四)依系爭合作協議書第八條約定：「為減低工程成本，乙方（指正昇公司）向甲
      方（指被上訴人）請款時，得以其分包廠商之發票充抵，但其分包廠商名冊及
      分包工程內容必須於開工時，乙方即提送給甲方審核，核可後並訂立合約，始
      可開立發票申請請款，但分包廠商家數必須受限制，約十家左右」，可知被上
      訴人確已認同訴外人顏伯卿為其代理人。
三、證據：除援用原審之立證方法外，並補提出合作協議書為證。
乙、被上訴人方面：
一、聲明：上訴駁回。
二、陳述：除與原判決記載相同部分，予以引用外，並補稱略以：
    (一)系爭工程係由被上訴人承包後，再轉包予訴外人正昇公司，被上訴人從未授與
      代理權予訴外人正昇公司，訴外人正昇公司之法定代理人顏伯卿，係以其個人
      名義，將該工程轉包給上訴人，被上訴人並不知情。
    (二)系爭工程之工程款，係由被上訴人自華南商業銀行帳戶直接匯入訴外人正昇公
      司帳戶內，被上訴人從未給付工程款予上訴人，足見被上訴人與上訴人間並無
      承攬關係存在；又上訴人所執有之支票，係訴外人顏伯卿所簽發，被上訴人並
      未在該支票上背書，而送貨單僅能證明上訴人有向材料行購買材料之事實，均
      不能據為有利於上訴人之認定。
    (三)訴外人顏伯卿將系爭工程轉包後，並未依合作協議書第八條之約定，將分包廠
      商名冊及分包工程內容提送被上訴人審核，被上訴人無從得知訴外人顏伯卿已
      將系爭工程轉包予上訴人，自無庸依民法上表見代理之規定，負授權人之責任
      。
    (四)被上訴人雖收受上訴人所開立之統一發票，惟「跳開發票」乃現今商場為求方
      便及節稅形成之交易慣例，尚不得據此遽認被上訴人與上訴人間成立承攬關係
      ，或認被上訴人應負表見代理之授權人責任。
三、證據：援用原審之立證方法。
    理      由
一、本件上訴人起訴主張：被上訴人承攬「集美國小之八十八年度第二期校舍新建工
    程」後，透過其代理人顏伯卿，將系爭工程轉包予伊公司承作，伊公司於完成上
    開工程後，被上訴人竟拒不給付承攬報酬，縱被上訴人辯稱其未曾授與代理權予
    訴外人顏伯卿屬實，然被上訴人明知訴外人顏伯卿表示為其代理人而不為反對之
    意思表示，仍應負表見代理之授權人責任等情，爰依承攬契約、及代理或表見代
    理之法則，求為命被上訴人給付一百二十一萬一千五百七十七元及自支付命令送
    達之翌日起，至清償日止，按年息百分之五計算利息之判決。
    被上訴人則以：兩造間並無承攬關係，伊公司雖將前開新建工程中之系爭工程轉
    包予訴外人顏伯卿所負責之訴外人正昇公司，然訴外人顏伯卿並非伊公司之代理
    人，其係以個人名義將系爭工程轉包予上訴人，則伊公司與上訴人間並未成立承
    攬關係，伊公司自無庸給付工程款予上訴人等語，資為抗辯。
二、本件經依民事訴訟法第四百六十三條準用同法第二百七十條之一第一項第三款規
    定，整理並協議簡化爭點後，兩造同意就本院民國（下同）九十二年六月三十日
    準備程序中，兩造協議簡化之爭點為主張及辯論（見本院卷第七八、一一二頁）
    。經查本件被上訴人承攬「集美國小之八十八年度第二期校舍新建工程」之事實
    ，為兩造所不爭執（見本院卷第七八頁），並有該工程契約可稽（見原審卷第十
    五頁至第二一頁），固堪信為真實。茲僅就兩造之爭執點，分述如左：
    (一)按當事人主張有利於己之事實者，就其事實負有舉證之責任，民事訴訟法第二
      百七十七條前段定有明文；又民事訴訟如係原告主張權利者，應先由原告負舉
      證之責，若原告不能舉證以證實自己主張之事實為真，則被告就其抗辯事實即
      令不能舉證，或其所舉證據尚有疵累，亦應駁回原告之請求（參照最高法院十
      七年上字第九一七號判例）。又民法第一百六十九條所謂知他人表示為其代理
      人而不為反對之表示者，以本人實際知其事實為前提，其主張本人知此事實者
      ，應負舉證之責（參照最高法院六十八年台上字第一○八一號判例）。則上訴
      人主張訴外人顏伯卿代理被上訴人將系爭工程轉包予伊公司，兩造間應成立承
      攬關係云云，惟為被上訴人所否認，依上開說明，自應由上訴人舉證證明被上
      訴人曾授與代理權予訴外人顏伯卿，或證明被上訴人明知訴外人顏伯卿表示為
      其代理人而不為反對之表示之事實。
    (二)上訴人所為之前開主張，固據其提出統一發票（見原審卷第二二、二三頁）、
      支票（見原審卷第二四頁）、上訴人公司請款單（見原審卷第二五頁至第二八
      頁）、出倉單（見原審卷第四六、四七頁）、宇泰塗料股份有限公司（下稱宇
      泰公司）客戶對帳單（見原審卷第四八頁）、宇泰公司送貨單（見原審卷第四
      九頁）、八十九年十二月五日之合約（見原審卷第七二頁）及合作協議書（見
      原審卷第四二頁至五十頁）為證，惟查：
      1.被上訴人承攬「集美國小之八十八年度第二期校舍新建工程」後，將其中系
        爭工程轉包予訴外人正昇公司，有合作協議書可稽（見本院卷第四二頁至第
        四七頁），依該合作協議書第一條、第二條及第六條之約定，集美國小第二
        期新建工程之「營造廠出牌、出標、押標金、履約保證金、差額保證金、及
        銀行手續費」均由被上訴人負責，該工程於得標後交由正昇公司負責執行，
        正昇公司承攬之範圍為該新建工程合約中設計施工圖、施工說明書、單價明
        細表及相關附屬文件等所載工程內容，足證被上訴人與訴外人正昇公司間係
        屬承攬關係，並非上訴人所指「共同合作承攬關係」。況僅憑該合作協議書
        亦難據為證明被上訴人明知訴外人顏伯卿表示為其代理人而不為反對之意思
        表示，自不得據為有利於上訴人之認定。
      2.訴外人正昇公司之法定代理人顏伯卿嗣於八十九年十二月五日將系爭工程再
        轉包予上訴人，所簽訂系爭工程合約，於合約末乙方簽章欄，雖係由上訴人
        蓋章，惟甲方簽章欄僅係由訴外人正昇公司之法定代理人「顏伯卿」簽名，
        被上訴人並未在其上簽章（見本院卷第五七頁），且其上亦未載明訴外人顏
        伯卿係代理被上訴人簽訂該合約，即上訴人亦自認：「我們（指上訴人）是
        與顏伯卿訂約」（見本院卷第一一一頁），足證被上訴人並未就系爭工程與
        上訴人訂立合約。
      3.又上訴人所執有前開用以供作支付工程款，未經兌現之面額共九十萬七千三
        百十四元支票（見原審卷第二四頁），係由訴外人顏伯卿所簽發，既非被上
        訴人所簽發，被上訴人亦未在其上背書；且上訴人復自認：「三張支票是顏
        伯卿開給我們的沒錯」（見本院卷第一一二頁）；而系爭工程之工程款，亦
        已由被上訴人自其設在華南商業銀行帳戶直接匯入訴外人正昇公司帳戶內，
        亦有華南商業銀行匯款回條聯可稽（見本院卷第五九頁至第六四頁），益證
        兩造間並無承攬關係存在。
      4.再上訴人所提出之前開出倉單（見原審卷第四六、四七頁）、宇泰公司客戶
        對帳單（見原審卷第四八頁）及宇泰公司送貨單（見原審卷第四九頁），充
        其量僅能據為證明上訴人曾向訴外人宇泰公司購買工程材料，送至集美國小
        施工現場，尚難據為證明兩造間就系爭工程確有承攬關係存在，亦不得據為
        有利於上訴人之認定。
      5.雖被上訴人不否認有收受上訴人所開立之統一發票四張（見原審卷第二二、
        二三頁）及請款單四張（見原審卷第二五頁至第二八頁），並持上開統一發
        票報稅（見本院卷第一一二頁），惟抗辯訴外人正昇公司之法定代理人顏伯
        卿為節稅，要求上訴人直接開立上開統一發票及請款單與被上訴人等語，經
        核與前開事證相符；再參以統一發票僅係「銷售貨物或勞務之營業人依營業
        法應開立之銷售憑證」，並非該契約之本身，而此種「轉包工程之次承攬人
        要求再承攬人逕以原始承攬人為買受人開立統一發票，資為再承攬人向次承
        攬人領取轉包工程款之憑證」之交易型態（即俗稱跳開發票），乃營業人為
        逃漏稅捐所採之手段，為商場交易之常見現象，該行為固可依稅捐稽徵法第
        四十四條規定科處罰鍰（參照司法院大法官會議第二五二號解釋），但不能
        因此即謂統一發票買受人欄上所記載之買受人即與開立該統一發票者有直接
        之契約關係，或謂該買受人有表見之事實，應負授權人之責任。
      6.前開合作協議書第八條雖約定：「為減低工程成本，乙方（指正昇公司）向
        甲方（指被上訴人）請款時，得以其分包廠商之發票抵充，但其分包廠商名
        冊及分包工程內容必須於開工時，乙方即提送給甲方審核，核可後並訂立合
        約，始可開立發票申請請款，但分包廠商家數必須受限制，約十家左右」（
        見本院卷第四五頁），惟依上開約定，仍難據為證明被上訴人有授與其次承
        攬人之正昇公司代理權，亦不足以使上訴人誤信被上訴人有授與正昇公司代
        理權，則上訴人依代理或表見代理之規定，主張被上訴人應負代理人或授權
        人之責任，應屬無據。
三、綜上所述，上訴人依承攬契約、及代理或表見代理之法則，請求被上訴人給付一
    百二十一萬一千五百七十七元及自支付命令送達之翌日起，至清償日止，按年息
    百分之五計算之利息，自屬不應准許。從而原審所為上訴人敗訴之判決，並無不
    合。上訴論旨仍執前詞指摘原判決不當，求予廢棄改判，為無理由，應予駁回。
四、至兩造其餘之攻擊或防禦方法及未經援用之證據，經本院斟酌後，認為均不足以
    影響本判決之結果，自無逐一詳予論駁之必要，併此敘明。
五、據上論結，本件上訴為無理由，依民事訴訟法第四百四十九條第一項、第七十八
    條，判決如主文。
中      華      民      國    九十二    年      八      月    十九      日
                                    民事第十三庭
                                        審判長法  官  林  鄉  誠
                                              法  官  鄭  威  莉
                                              法  官  王  聖  惠
右正本係照原本作成。
不得上訴。
中      華      民      國    九十二    年      八      月     十九     日
                                              書記官  陳  樂  觀


司法院資訊處製作；財團法人民間司法改革基金會備份。
